臺灣高等法院刑事判決
108年度上易字第2390號
上  訴  人  
即  被  告  戴靖皇  



上列上訴人因傷害案件，不服臺灣臺北地方法院108年度審易字
第1476號，中華民國108年10月3日第一審判決（起訴案號：臺灣
臺北地方檢察署108年度偵字第11240號），提起上訴，本院判決
如下：
    主  文
原判決撤銷。
戴靖皇犯傷害罪，處拘役伍拾日，如易科罰金，以新臺幣壹仟元
折算壹日。扣案之行動電話壹支（IMEI碼：○○○○＿○○○○○○○○○號、
○○○○○○○○○○○○○○○號；廠牌：ASUS）沒收。
    事  實
一、戴靖皇於民國108年4月18日晚上10時46分前某時，因其所提
    供卡號之信用卡遭停用，無法刷卡繳納臺北市○○區○○○路0段
    0號「凱統飯店」續住之住宿費用新臺幣（下同）2,480元，
    經「凱統飯店」人員請其至飯店大廳處理住宿費用事宜，戴
    靖皇於「凱統飯店」安管人員婁正泰詢問時突然向外奔出「
    凱統飯店」，婁正泰見狀即從後追趕，追至「凱統飯店」前
    忠孝東路中央分隔島旁時與戴靖皇發生拉扯，詎戴靖皇竟基
    於傷害他人身體之犯意，於同日晚上10時46分許，以右手緊
    握其所使用的行動電話持以揮擊之方式，朝婁正泰臉部猛力
    揮擊，致婁正泰受有前額及鼻樑合計約3公分之撕裂傷、右
    眼瞼下3公分擦傷之傷害。嗣因「凱統飯店」人員見戴靖皇
    未付款而逃離飯店，即撥打電話報警，經警到場後逮捕仍與
    婁正泰拉扯之戴靖皇，並在戴靖皇身上扣得行動電話1支（I
    MEI碼：000000000000000號、000000000000000號、廠牌：A
    SUS），始悉上情。
二、案經婁正泰訴由臺北市政府警察局大安分局報告臺灣臺北地
    方檢察署檢察官偵查起訴。
    理  由
壹、證據能力部分：
一、按被告以外之人於審判外之言詞或書面陳述，除法律有規定
    者外，不得作為證據，刑事訴訟法第159條第1項定有明文。
    又被告以外之人於審判外之陳述，雖不符刑事訴訟法第159
    條之1至第159條之4之規定，而經當事人於審判程序同意作
    為證據，法院審酌該言詞陳述或書面陳述作成時之情況，認
    為適當者，亦得為證據；當事人、代理人或辯護人於法院調
    查證據時，知有同法第159條第1項不得為證據之情形，而未
    於言詞辯論終結前聲明異議者，視為有前項之同意，刑事訴
    訟法第159條之5亦有明文。查本件檢察官、上訴人即被告戴
    靖皇於言詞辯論終結前，均未就本院所認定犯罪事實而經調
    查採用之證據之證據能力予以爭執（見本院卷第63至64頁頁
    ），本院復審酌各該證據作成時之情況，尚無違法及證明力
    明顯過低之瑕疵，認以之作為證據應屬適當，揆諸上開規定
    ，本件經調查之證據，均有證據能力。
二、至於本院所引之非供述證據部分，並無證據證明係公務員違
    法取得，亦無依法應排除其證據能力之情形，應有證據能力
    。   
貳、實體部分
一、認定犯罪事實所憑之證據及理由： 
  ㈠上開犯罪事實，業據被告於本院審理時為認罪之陳述（見本 
    院卷第65頁、第66頁），並經證人即告訴人婁正泰於警詢、
    偵查及原審審理時證述在卷（見臺灣臺北地方檢察署108年
    度偵字第11240號卷【下稱偵卷】第23至25頁、第107至108
    頁；臺灣臺北地方法院108年度審易字第1476號卷【下稱原
    審卷】第133至135頁），復有臺北市立聯合醫院（仁愛院區
    ）108年4月19日驗傷診斷證明書、診斷證明書（見偵卷第37
    至39頁）、臺北市政府警察局大安分局搜索扣押筆錄、扣押
    物品目錄表（見偵卷第41至45頁）、臺北市政府警察局大安
    分局新生南路派出所傷害案監視器畫面照片2張（見偵卷第6
    1頁）、0000000傷害案被害人臉部受傷照片1張（見偵卷第6
    3頁）、原審勘驗「戴靖皇傷害案現場影像」光碟之勘驗筆
    錄暨擷圖說明（見原審卷第87至117頁）附卷可稽，並有行
    動電話1支（IMEI碼：000000000000000號、00000000000000
    0號、廠牌：ASUS）扣案可憑，足認被告上開任意性自白與
    事實相符，可以採信。
  ㈡被告於原審時雖以其遭告訴人毆打及阻攔，其人身自由遭受
    不法侵害，故其攻擊告訴人之行為符合正當防衛要件云云置
    辯，惟按正當防衛係對於現在不正之侵害防衛自己或他人之
    權利者而言；又刑法上之正當防衛以遇有現在不法之侵害為
    前提，如不法侵害尚未發生，即無防衛之可言（最高法院17
    年上字第686號、27年上字第2879號判例意旨參照）。本件
    被告因其所提供卡號之信用卡遭停用，無法刷卡繳納「凱統
    飯店」續住之費用，「凱統飯店」人員因而請被告至飯店大
    廳處理住宿費用事宜，並於「凱統飯店」安管人員即告訴人
    詢問時突向外奔出「凱統飯店」，告訴人見狀即從後追趕，
    追至「凱統飯店」前之忠孝東路中央分隔島旁時與被告發生
    拉扯等情，業經本院認定如前，且為被告所是認，則告訴人
    為「凱統飯店」安管人員，見被告之付款工具信用卡遭停用
    ，並於詢問被告繳納住宿費用過程時驟然跑離而上前追趕被
    告，並以與被告拉扯之方式阻攔被告擅離現場，參以臺北市
    政府警察局大安分局新生南路派出所陳報單所載報案時間（
    見偵卷第11頁），可知「凱統飯店」其他人員見被告跑離「
    凱統飯店」時即報警處理，堪認告訴人對被告行動自由之短
    暫干預合於民法第151條「自助行為」之規定，屬告訴人之
    權利行使，非屬對被告「不法」之侵害，尚難認被告人身自
    由遭不法侵害。況經原審勘驗現場監視器錄影畫面，可見告
    訴人起初僅伸手拉扯被告雙手，並無攻擊被告之行為，俟被
    告突朝告訴人臉部揮擊，告訴人倒地起身後才出拳毆打被告
    ，有原審勘驗筆錄暨擷圖說明在卷可憑（見原審卷第87至11
    7頁），從而告訴人所為自屬依法行事且未逾越必要程度之
    行為，而非不法行為，被告自無主張正當防衛之餘地，是以
    被告以右手緊握其所使用行動電話揮擊之方式，朝告訴人臉
    部猛力揮擊，致告訴人受傷之結果，尚不足認定被告有何對
    於現在之不正侵害行使防衛權之情形，其所為顯已該當刑法
    上傷害罪之構成要件，且無阻卻違法事由，是被告此部分所
    辯，並非可採。
  ㈢綜上所述，本案罪證明確，被告犯行洵堪認定，應予依法論 
    科。
二、論罪：
  ㈠按行為後法律有變更者，適用行為時之法律，但行為後之法
    律有利於行為人者，適用最有利於行為人之法律，刑法第2
    條第1項定有明文。本件被告行為後，刑法第277條業於108
    年5月29日修正公布施行，於108年5月31日生效。修正前刑
    法第277條第1項規定：「傷害人之身體或健康者，處3年以
    下有期徒刑，拘役或1千元以下罰金。」修正後同條項則規
    定：「傷害人之身體或健康者，處5年以下有期徒刑、拘役
    或50萬元以下罰金。」經比較新、舊法，108年5月31日生效
    之刑法第277條第1項規定並未較有利於被告，依刑法第2條
    第1項前段規定，應適用行為時即修正前刑法第277條第1項
    規定處斷。
  ㈡核被告所為，係犯修正前刑法第277條第1項之傷害罪。 
三、刑之加重：    
    被告前因㈠施用第二級毒品案件，經臺灣桃園地方法院以106
    年度桃簡字第2058號判決判處有期徒刑2月確定；㈡施用第二
    級毒品案件，經臺灣臺北地方法院以107年度簡字第23號判
    決判處有期徒刑2月確定；㈢施用第二級毒品案件，經臺灣臺
    北地方法院以107年度審簡字第869號判決判處有期徒刑4月
    確定；上開所示之罪，嗣經臺灣臺北地方法院以107年度聲
    字第1344號裁定其應執行之刑為有期徒刑7月確定，於107年
    9月21日易科罰金執行完畢等情，有本院被告前案紀錄表在
    卷可佐（見本院卷第33至44頁）。是被告受有期徒刑之執行
    完畢後，5年以內故意再犯本案有期徒刑以上之罪，雖屬累
    犯，惟該等前案與本案罪質不同，侵害法益亦殊，犯罪手法
    顯不相同，尚難認被告具有特別惡性及對刑罰反應力薄弱，
    參酌司法院大法官釋字第775號解釋意旨，認被告以不依刑
    法第47條第1項累犯規定加重其刑為宜，併予說明。
四、不另為無罪諭知部分：
  ㈠公訴意旨另以臺北市立聯合醫院（仁愛院區）驗傷診斷證明
    書、診斷證明書，認被告為前揭傷害犯行時併致告訴人受有
    右手2公分擦傷之傷害，因認被告此部分亦涉犯刑法第277條
    第1項之傷害罪等語。
  ㈡按犯罪事實應依證據認定之，無證據不得認定犯罪事實；又
    不能證明被告犯罪者，應諭知無罪之判決，刑事訴訟法第15
    4條第2項、第301條第1項分別定有明文。又按刑事訴訟法第
    161條第1項規定：檢察官就被告犯罪事實，應負舉證責任，
    並指出證明之方法。因此，檢察官對於起訴之犯罪事實，應
    負提出證據及說服之實質舉證責任。倘其所提出之證據，不
    足為被告有罪之積極證明，或其指出證明之方法，無從說服
    法院以形成被告有罪之心證，基於無罪推定之原則，自應為
    被告無罪判決之諭知（最高法院92年台上字第128號著有判
    例可資參照）。
  ㈢經查：上開臺北市立聯合醫院（仁愛院區）驗傷診斷證明書
    、診斷證明書，固可證明告訴人於108年4月18日夜間就醫時
    受有右手2公分擦傷之傷勢，然告訴人於原審時證稱：被告
    只有出手揮擊1次之攻擊行為等語（見原審卷第125頁）；嗣
    於本院審理時陳稱：伊的手是伊與被告在地上拉扯時，伊把
    被告壓在地上，伊與被告都有擦傷等語（見本院卷第66頁）
    ，參以原審勘驗現場監視器錄影畫面所製作之勘驗筆錄暨擷
    圖說明，僅見被告以右手朝告訴人臉部揮擊1次，並無朝告
    訴人右手攻擊之行為，已難認此部分所指告訴人右手2公分
    之擦傷係被告前揭攻擊行為所致，尚難以刑法傷害罪相繩。
    此部分原應為被告無罪之諭知，然此部分倘成立犯罪則與上
    開論罪科刑部分有實質上一罪關係，爰不另為無罪之諭知。
五、撤銷改判之理由：
  ㈠原審認被告罪證明確，予以論罪科刑，固非無見。惟查，被
    告於本院審理中，除坦承犯行外，業與告訴人達成和解並已
    賠償告訴人9,700元以填補損害，且取得告訴人之諒解，告
    訴人亦表示與被告已成立和解並收取9,700元醫藥費，被告
    也向伊道歉，伊氣也消了，不再計較，想讓被告戒毒後重新
    做人，請法官酌量輕判等語（見本院卷第66頁），原判決對
    此未及審酌，逕予判處罪刑，稍有未當。被告上訴意旨以其
    已與告訴人達成和解且已賠償告訴人等情，請求予以從輕量
    刑，為有理由，本院自應將原判決予以撤銷改判。
  ㈡爰審酌被告為逃避支付住宿費用，竟動手毆打前來阻止其離
    去之告訴人，致告訴人受有傷害，實屬不該，惟念及其於本
    院審理時已坦承犯行，並與告訴人達成和解賠償告訴人之損
    害之犯後態度，兼衡其犯罪動機、情節、所生危害、自稱大
    學肄業之智識程度，之前從事服務業、收入不一定、未婚之
    家庭經濟狀況（見本院卷第65頁）等一切情狀，量處如主文
    第2項所示之刑，並諭知如易科罰金之折算標準，以資懲儆
    。
  ㈢沒收：
    扣案行動電話1支（IMEI碼：000000000000000號、00000000
    0000000號、廠牌：ASUS），係屬被告所有且供其犯本案傷
    害罪所用之物，業據被告供認在卷（見原審卷第138頁），
    應依刑法第38條第2項前段規定，宣告沒收。至警方同時查
    扣吸食器1 組及玻璃球1個，並無證據證明與本案有關，爰
    不併予宣告沒收，末此敘明。
據上論斷，應依刑事訴訟法第369條第1項前段、第364條、第299
條第1項前段，刑法第2條第1項前段、第41條第1項前段、第38條
第2項前段，修正前刑法第277條第1項，刑法施行法第1條之1 第
1項、第2項前段，判決如主文。
本案經檢察官盧慧珊提起公訴，檢察官陳正芬到庭執行職務。
中    華    民    國    109   年    2     月    11    日
                  刑事第三庭    審判長法  官  張惠立
                                      法  官  廖怡貞
                                      法  官  張江澤
以上正本證明與原本無異。
不得上訴。
                                      書記官  林明慧
中    華    民    國    109   年    2     月    14    日
附錄：本案論罪科刑法條全文
修正前中華民國刑法第277條
（普通傷害罪）
傷害人之身體或健康者，處 3 年以下有期徒刑、拘役或 1 千元
以下罰金。
犯前項之罪因而致人於死者，處無期徒刑或 7 年以上有期徒刑
；致重傷者，處 3 年以上 10 年以下有期徒刑。